【裁判字號】    97,重上,351
【裁判日期】    971223
【裁判案由】    返還土地
【裁判全文】
臺灣高等法院民事判決                 97年度重上字第351號
上  訴  人  乙○○
被  上訴人  甲○○
訴訟代理人  丙○○
上列當事人間因返還土地事件，上訴人對於中華民國97年5月27
日臺灣桃園地方法院96年度重訴字第109號第一審判決提起上訴
，本院於97年12月9日言詞辯論終結，判決如下：
  主  文
上訴駁回。
第二審訴訟費用由上訴人負擔。
  事實及理由
一、被上訴人起訴主張：坐落桃園縣中壢市○○段（下稱仁德段
    ）199、199-1、200、200-1、200-2、200-3地號及中壢市○
    ○段（下稱榮南段）286、286-1、286-2、286-5、286-6、2
    86-7地號土地為訴外人林明成所有，原由被上訴人之父陳阿
    順向林明成承租耕作，陳阿順死亡後，由被上訴人及弟陳金
    榮（即上訴人之父）共同繼承租賃耕作，並與林明成簽訂「
    中鎮美字第103號」耕地三七五租約（下稱系爭租約），租
    佃金由被上訴人及陳金榮各負擔一半，對於耕作面積僅以目
    測、口說大約一半分耕，未立有分配協議書。民國（下同）
    88年間陳金榮死亡，由上訴人申辦繼承，被上訴人發覺上訴
    人有廢耕違約之事實，為恐影響續約權益，被上訴人於91年
    12月27日提議分耕分戶，兩造約定仁德段200地號土地除如
    原判決附圖（下稱附圖）所示編號000-0000部分面積281平
    方公尺分歸上訴人耕作外，其餘面積7,449平方公尺由被上
    訴人耕作，經向中壢市公所申辦分耕分戶，自此兩造各自對
    仁德段200地號土地與地主有耕地租約。詎上訴人竟無權占
    有分歸被上訴人耕作之如附圖編號000-0000至000-0000所示
    土地（下稱系爭土地）合計1,049.73平方公尺，爰依民法第
    962條及分耕契約之法律關係請求上訴人返還；另上訴人無
    權占用系爭土地，致被上訴人對於系爭土地之使用、收益遭
    受損害，受有租金損失及稻作獲利損失，爰依民法第179條
    不當得利之法律關係，請求上訴人返還新臺幣（下同）4萬1
    ,963 元；此外，上訴人尚應自96年12月31日起至拆除系爭
    土地地上物並返還土地之日止，按年給付被上訴人8,393元
    等情。原審判命上訴人應將系爭土地之地上物移除，並將系
    爭土地交付被上訴人，另依被上訴人之聲請為假執行之宣告
    ，而駁回被上訴人其餘之訴。被上訴人就其敗訴部分，未據
    聲明不服，該部分已告確定；上訴人則對其敗訴部分聲明不
    服，提起上訴，被上訴人對其上訴則聲明：(一)上訴駁回；(二)
    第二審訴訟費用由上訴人負擔。
二、上訴人則以：仁德段200地號土地及同段199、199-1、200、
    200-1、200-2、200-3地號、榮南段286、286-1、286-2、28
    6-5、286-6、286-7地號土地係被上訴人及上訴人之被繼承
    人陳金榮共同向土地所有權人林明成承租，並依三七五減租
    條例訂有耕地租約，50年來共同分耕使用。88年間陳金榮死
    亡，由上訴人繼承繼續承租使用，嗣被上訴人提出租約分割
    之議，於91年12月27日申辦租約分割變更事項，使租約和耕
    地得以分租分耕，各自對出租人林明成承租使用，而仁德段
    200地號現耕地係兩造早以田梗為界各自分管使用，由被上
    訴人與陳金榮兄弟2人分耕確認，係依50年來共同承租、分
    管使用之方法承租耕作，並無重新分配之行為，當時由被上
    訴人選定靠近榮民南路側農田耕作，餘由陳金榮承租耕作，
    僅以目測、口說租約耕地各自分管2分之1使用。上訴人所分
    管之區塊，有由陳金榮於50、60年代所建造使用之豬舍、農
    具間、曬穀場、灌溉水井等，因仁德段200地號土地係同地
    號未分割，故兩造於當時言明毋需測量定界址計算面積，各
    人依當時現耕地繼續使用，僅就租約總數將租約分開即可，
    惟被上訴人竟主張上訴人占有仁德段200地號1,049.73平方
    公尺耕地，係以未經測量核實之租約為據，與現分管耕地不
    符。又被上訴人目前之分管範圍已是租約所載耕地之2分之1
    ，若再加上1,049.73平方公尺，其分管耕地面積將大於租約
    耕地面積，且上訴人相對所分管耕地將小於2分之1，且會變
    成狹長之地形而無法有效使用，地上物亦會因此被迫遷移，
    上訴人權益將因此減損等語，資為抗辦，並上訴聲明：(一)原
    判決廢棄；(二)被上訴人於第一審之訴及假執行之聲請駁回；
    (三)第一審、第二審之訴訟費用由被上訴人負擔。
三、兩造不爭之事實：
    (一)仁德段199、199-1、200、200-1、200-2、200-3地號及榮
      南段286、286-1、286-2、286-5、286-6、286-7地號土地
      為訴外人林明成所有，原由被上訴人之父陳阿順承租耕作
      ，陳阿順死亡後由被上訴人及其弟陳金榮（即上訴人之父
      ）共同繼承租賃耕作，與林明成簽訂「中鎮美字第103號
      」耕地三七五租約，並各自分管約1/2範圍耕作，嗣於88
      年間陳金榮死亡由上訴人繼承租賃耕作，被上訴人於91年
      12月27日提議分耕分戶，兩造共同向桃園縣中壢市公所申
      辦租約變更登記，其中就仁德段200地號土地部分約定如
      附圖所示000-0000部分面積281.69平方公尺由上訴人耕作
      承租，其餘面積7,449平方公尺分歸被上訴人耕作承租。
    (二)仁德段200地號土地分歸上訴人耕作之如附圖編號000-000
      0所示面積281.69平方公尺土地目前為雜物荒地；而分歸
      被上訴人耕作承租之如附圖編號000-0000至000-0000部分
      土地，有上訴人所有之房屋、雨棚、雜物、菜圃、水井、
      竹林等地上物占有使用，面積合計1,049.73平方公尺。
四、兩造爭執要旨：被上訴人得否依375租約變更登記之分耕契
    約，訴請上訴人移除地上物將系爭土地交付被上訴人？
    茲說明如次：
    1.被上訴人與上訴人之父陳金榮共同繼承承租上開耕地，並
      有分管契約存在之事實，已如前述。上訴人於88年間繼承
      陳金榮之耕地租賃權，並繼受分管契約占有分管耕地，因
      上訴人就分管土地有廢耕之情，被上訴人為恐影響續約權
      益，於91年12月27日提議分耕分戶，兩造就系爭仁德段20
      0地號土地部分約定如附圖編號000-0000部分面積281.69
      平方公尺由上訴人耕作承租，其餘面積7449平方公尺分歸
      被上訴人耕作，並檢附原租約正本、戶籍謄本、印鑑證明
      、分耕土地地號、面積之租約附表、位置圖及出具分耕切
      結書，共同向中壢市公所申辦分耕分戶之變更登記，有上
      開申辦「中美字第103號」耕地三七五租約變更登記資料
      在卷可稽（見原審卷第79-111頁）。足見兩造合意變更分
      管土地範圍重新約定分耕位置、面積，並辦理分耕分戶，
      是兩造申辦變更租約登記之租約附表關於分耕地號面積及
      位置之約定，堪認為兩造分耕契約之訂定。
    2.按共有人間，得就共有物之使用，收益或管理方法訂定分
      管契約。分管後，共有人就分管部分之土地，有依分管契
      約，使用收益及管理權。本件兩造就共有租賃土地辦理分
      耕分戶，重新約定分耕地號之面積、位置，堪認兩造間有
      分耕契約之訂立，應認兩造各負有依變更後分耕契約履行
      之義務，即兩造就原分管占有之耕地範圍有變更之部分，
      應互負交付他方占有耕作之義務。系爭仁德段200地號如
      附圖編號000-0000至000-0000所示土地雖原為上訴人分管
      範圍，惟該部分土地依分耕契約已劃歸被上訴人耕作承租
      ，上訴人自應依分耕契約將該部分土地交付被上訴人占有
      耕作，則被上訴人依分耕契約之法律關係請求上訴人移除
      地上物將土地交付被上訴人，應屬有據。
    3.上訴人雖辯稱兩造辦理變更租約登記時言明毋需測量定界
      址算面積，各人依當時現耕地繼續使用，僅就租約總數將
      租約分開即可云云，為被上訴人所否認，上訴人復未舉證
      以實其說，委不足採。
五、綜上所述，被上訴人依375租約變更登記分耕契約之法律關
    係求為判命上訴人將系爭仁德段200地號土地上如附圖編號
    000-0000至000-0000所示地上物移除，將土地交付被上訴人
    ，於法有據，應予准許，原審判決被上訴人此部分勝訴，核
    無不合，上訴論旨仍執陳詞，斤斤指摘原判決此部分不當聲
    明廢棄改判為無理由，應予駁回上訴。
六、本件被上訴人另依民法第962條占有人之物上請求權，請求
    判命上訴人為上開同一之給付，經查依962條之請求與上開
    依375租約變更登記之分耕契約之法律關係之請求，屬於競
    合合併，被上訴人依375租約變更登記之分耕契約之法律關
    係為本件之請求有理由，已如前述，則有關依962條請求之
    部分本院即無再審酌之必要。
七、本件事證已臻明確，兩造其餘之攻防方法經審酌後，認與判
    決結果無影響，無庸逐一論述，併此敘明。
八、據上論結，本件上訴為無理由，依民事訴訟法第449條第1項
    、第78條，判決如主文。
中    華    民    國    97    年    12    月    23    日
                  民事第15庭
                      審判長法  官  林恩山
                            法  官  黃國忠
                            法  官  郭松濤
正本係照原本作成。
如不服本判決，應於收受送達後20日內向本院提出上訴書狀，其
未表明上訴理由者，應於提出上訴後20日內向本院補提理由書狀
（均須按他造當事人之人數附繕本）上訴時應提出委任律師或具
有律師資格之人之委任狀；委任有律師資格者，另應附具律師資
格證書及釋明委任人與受任人有民事訴訟法第466條之1 第1項但
書或第2項（詳附註）所定關係之釋明文書影本。
中    華    民    國    97    年    12    月     23   日
                            書記官  方素珍
附註：
民事訴訟法第466條之1（第1項、第2項）：
對於第二審判決上訴，上訴人應委任律師為訴訟代理人。但上訴
人或其他法定代理人具有律師資格者，不在此限。
上訴人之配偶、三親等內之血親、二親等內之姻親，或上訴人為
法人、中央或地方機關時，其所屬專任人員具有律師資格並經法
院認為適當者，亦得為第三審訴訟代理人。


司法院資訊處製作；財團法人民間司法改革基金會備份。
